【裁判字號】    94,訴,2379
【裁判日期】    950406
【裁判案由】    偽造文書
【裁判全文】
臺灣板橋地方法院刑事判決              94年度訴字第2379號
公  訴  人  臺灣板橋地方法院檢察署檢察官
被      告  乙○○
選任辯護人  王信雄律師
被      告  甲○○
選任辯護人  劉大新律師
            張樹萱律師
上列被告等因偽造文書案件，經檢察官提起公訴（94年度偵字第
9143號、第9144號），本院判決如下：
    主  文
乙○○連續行使偽造私文書，足以生損害於公眾及他人，處有期
徒刑陸月，如易科罰金，以參佰元折算壹日。如附表一所示之偽
造印章參個、如附表二所示之偽造印文參枚，均沒收之。
甲○○無罪。
    事  實
一、乙○○為「經驥整體開發有限公司」（下稱經驥公司）之負
    責人，經驥公司受「臺北縣土城市明德自辦市地重劃區籌備
    會」（下稱明德籌備會）之委託，擬依平均地權條例第58條
    規定，鳩集臺北縣土城市○○段員林小段（嗣重測變更為員
    和段）、土城段等土地之所有權人自行組織重劃會辦理市地
    重劃事宜，詎乙○○為符合實施重劃之法定門檻（即須由重
    劃區內私有土地所有權人半數以上，而其所有土地面積超過
    重劃區私有土地總面積半數以上者之同意），明知部分土地
    之所有權人戊○○、己○○及丙○○○三人均未同意明德籌
    備會所提出之重劃計畫書，竟基於偽造文書之概括犯意，先
    於不詳期間，藉由不知情之經驥公司員工，指示設於臺中市
    某處之不知情刻印店人員，連續偽刻如附表一所示之印章3
    個，再於如附表二所示之時間，藉由不知情之經驥公司員工
    ，使用上開偽刻之印章，連續偽造如附表二所示之印文3 枚
    ，以此手法，冒用戊○○、己○○及丙○○○之名義，連續
    偽造如附表二所示之私文書3 件，用以偽示渠三人均同意明
    德籌備會所提出之重劃計畫書，嗣分別於92年8 月20日、93
    年3 月8 日，均以明德籌備會之名義，連續發文向臺北縣政
    府陳報（文號：92年8 月20日明德自重字第015 號函、93年
    3 月8 日明德自重字第022 號函）而行使之，足以生損害於
    戊○○、己○○、丙○○○及臺北縣政府對於核准市地重劃
    之正確性。嗣因臺北縣政府依法通知土地所有權人，戊○○
    、己○○及丙○○○始知上情。
二、案經戊○○、己○○及丙○○○訴由臺灣板橋地方法院檢察
    署檢察官偵查起訴。
    理  由
壹、有罪部分：
一、上揭事實，業據被告乙○○於本院審理時坦承不諱，核與告
    訴人戊○○、己○○及丙○○○指訴之情節相符，並有證人
    廖嘉亭、楊淑慈及廖林紅霞於檢察官偵訊時之證述可稽，此
    外，復有臺北縣土城市明德自辦市地重劃同意書影本3 件、
    土城市暫緩發展區及附近地區明德自辦市地重劃區籌備會93
    年2 月25日明德自重字第021 號函、臺北縣政府92年9 月17
    日北府地劃字第0920564131號函、93年3 月18日北府地劃字
    第0930148391號函、同年月29日北府地劃字第0930138120號
    函、同年11月23日北府地劃字第0939719010號函等影本各1
    件、告訴人提出之錄音光碟1 片及譯文1 件等在卷足憑。綜
    上，本案事證已臻明確，被告乙○○之犯行堪予認定，應依
    法論科。
二、核被告乙○○所為，係犯刑法第216 條、第210 條之行使偽
    造私文書罪。其藉由不知情之經驥公司員工，指示不知情之
    刻印店人員偽刻印章、藉由不知情之經驥公司員工偽造印文
    之行為，均屬偽造私文書之階段行為，而偽造私文書後持以
    行使，偽造之低度行為復為行為之高度行為所吸收，均不另
    論罪。被告先後行使偽造私文書之犯行，時間接近，手法相
    同，觸犯構成要件相同之罪名，顯係基於概括犯意反覆為之
    ，為連續犯，應依刑法第56條規定論以一罪，並加重其刑。
    爰審酌被告犯罪之動機、目的、手段、對於被害人所生之危
    害程度、案發之初雖飾詞狡辯，惟於本院審理時尚能坦承犯
    行等一切情狀，量處如主文所示之刑，並諭知易科罰金之折
    算標準，以示懲儆。至於如附表一所示之偽造印章3 個、如
    附表二所示之偽造印文3 枚，為本案被告所偽造之印章、印
    文，雖未扣案，惟無證據堪認已經滅失而不復存在，不問屬
    於犯人與否，均應依刑法第219 條規定宣告沒收之。
貳、無罪部分：
一、公訴意旨另以：被告甲○○為明德籌備會之代表人，代表該
    籌備會委託經驥公司辦理市地重劃事宜，明知土地所有權人
    戊○○、己○○及丙○○○三人均未同意明德籌備會所提出
    之重劃計畫書，竟與被告乙○○共同基於偽造文書之概括犯
    意聯絡，由被告乙○○偽刻戊○○、己○○及丙○○○三人
    之印章，持以蓋用於臺北縣土城市明德自辦市地重劃同意書
    上，將之將付予被告甲○○行使。被告甲○○明知被告乙○○所交付之上開同意書均係偽造之私文書，竟仍於收受後，
    檢具該偽造之同意書及相關文件，以明德籌備會名義發文向
    臺北縣政府申請自辦市地重劃，致臺北縣政府核准該市地重
    劃計畫書，足以生損害於戊○○、己○○及丙○○○及臺北
    縣政府核准市地重劃之正確性，因認被告甲○○共同涉有刑
    法第216 條、第210 條之行使偽造私文書罪嫌。
二、按犯罪事實應依證據認定之，無證據不得認定犯罪事實；不
    能證明被告犯罪者，應諭知無罪之判決，刑事訴訟法第154
    條第2 項、第301 條第1 項分別定有明文。所謂證據，係指
    足以認定被告確有犯罪行為之積極證據而言，該項證據自須
    適於為被告犯罪事實之證明者，始得採為斷罪之資料；如未
    能發現相當證據，或證據不足以証明，自不能以推測或擬制
    之方法，以為裁判之基礎。且刑事訴訟上證明之資料，無論
    其為直接或間接證據，均須達於通常一般之人均不致有所懷
    疑，而得確信其為真實之程度，始得據為有罪之認定，若其
    關於被告是否犯罪之證明未能達此程度，而有合理懷疑之存
    在，致使無從形成有罪之確信，根據「罪證有疑，利於被告
    」之證據法則，即不得遽為不利被告之認定。其以情況證據
    （即間接證據）斷罪時，尤須基於該證據在直接關係上所可
    證明之他項情況事實，本乎推理作用足以確證被告有罪，方
    為合法，不得徒憑主觀上之推想，將一般經驗上有利被告之
    其他合理情況逕予排除。又刑法第216 條、第210 條之行使
    偽造私文書罪，係以行為人主觀上明知該私文書係屬偽造，
    而客觀上有持以行使之行為為要件，其要件事實之有無，均
    應依證據認定之。
三、本件公訴人認被告甲○○涉有上揭罪嫌，無非以被告甲○○
    係擔任明德籌備會之代表人，該籌備會於開會時，被告甲○○曾經在場，且被告甲○○曾於93年2 月25日以明德籌備會
    名義，發文向臺北縣政府保證土地所有權人出具之同意書均
    為真正等情，為其主要論據。訊據被告甲○○固坦承擔任明
    德籌備會之代表人無訛，惟堅詞否認有何行使偽造私文書之
    犯行，辯稱：伊係地主之一，僅掛名擔任籌備會之代表人，
    並未實際參與重劃事宜，相關公文均由被告乙○○負責收發
    ，未經伊過目等語。
四、經查：本件明德籌備會係於90年10月18日向臺北縣政府提出
    設立申請，當初地主均係發起人，為了聯絡方便，才請地主
    之一即被告甲○○擔任該籌備會之代表人，實際上均由乙○○負責處理事務，乙○○並向臺北縣政府申請相關文書均向
    乙○○指定之地址為送達，而明德籌備會收、發文所載之機
    關地址即臺中市○區○○路27之1 號8 樓，乃乙○○經營之
    經驥公司營業所在地，關於明德籌備會取得地主同意書之過
    程，被告甲○○均未參與，其對於以明德籌備會收、發之公
    文內容，亦不知情等情，均據證人乙○○於本院審理時結證
    在卷（見本院卷第89至91頁）。徵諸公訴人所指之土城市暫
    緩發展區及附近地區明德自辦市地重劃區籌備會93年2 月25
    日明德自重字第021 號函（見93年度他字第7284號卷第66頁
    ），其上所載之機關地址確為乙○○經營之經驥公司營業所
    在地無誤，顯見證人乙○○之證述應非虛構，而屬可採。況
    證人乙○○所經營之經驥公司，營業項目列有市地重劃代辦
    業務，其介入協助土地所有權人依平均地權條例第58條規定
    自行組織重劃會辦理市地重劃事宜，商請地主之一掛名代表
    人，實際上由乙○○所經營之經驥公司負責處理相關事宜，
    衡情甚屬平常，核無違反一般經驗法則。公訴人僅憑被告甲○○係擔任明德籌備會之代表人、曾於93年2 月25日以該籌
    備會名義向臺北縣政府發文保證土地所有權人出具之同意書
    均為真正等情，逕推論被告甲○○有共同參與行使偽造私文
    書之犯行，尚嫌率斷。另依證人即本件重劃土地所有權人之
    一丁○○到庭所證略謂：籌備會開會時，被告甲○○有在場
    ，他沒有講什麼事情，只是在場，因為他也是地主，當時係
    由一家公司幫我們辦理重劃事宜等語（見本院卷第87、88頁
    ），顯見明德籌備會於開會時，被告甲○○雖有出席，但應
    與其他地主相同，均係為關心自身利益而到場瞭解經驥公司
    提出之重劃方案，主事者應係經驥公司之負責人乙○○無疑
    。公訴人所稱被告甲○○於明德籌備會開會時曾經在場等語
    ，縱令屬實，亦不能推認被告有何參與行使偽造私文書之主
    觀犯意或客觀行為。從而，本件依公訴人所提之積極證據，
    猶不足為被告甲○○犯行使偽造私文書罪之證明，仍有合理
    懷疑之存在，依「罪證有疑，利於被告」之證據法則，自不
    能以推測或擬制之方法，為被告甲○○有罪之認定。
五、綜上所述，依本院調查所得之證據，不足以證明被告甲○○
    確有公訴人所指之行使偽造私文書犯行，此外復查無其他積
    極證據足資證明被告甲○○犯罪，揆諸首開說明，此部分尚
    屬不能證明，自應為被告無罪之諭知。
據上論斷，應依刑事訴訟法第299 條第1 項前段、第301 條第1
項，刑法第56條、第216 條、第210 條、第219 條、第41條第1
項前段，罰金罰鍰提高標準條例第2 條，判決如主文。
本案經檢察官蘇揚旭到庭執行職務。
中    華    民    國    95    年     4    月     6    日
                  刑事第十六庭  審判長法  官  陳鴻清
                                      法  官  歐陽漢菁
                                      法  官  朱嘉川
以上正本證明與原本無異。
如不服本判決應於送達後10日內向本院提出上訴狀。
                                      書記官  陳聖儒
中    華    民    國    95    年    4     月    11    日
附錄本案論罪科刑法條全文：
中華民國刑法第210條：
偽造、變造私文書，足以生損害於公眾或他人者，處5 年以下有
期徒刑。
中華民國刑法第216條：
行使第210 條至第215 條之文書者，依偽造、變造文書或登載不
實事項或使登載不實事項之規定處斷。
附表一：
┌──┬─────────┬────┐
│編號│  偽 刻 之 印 章  │ 數  量 │
├──┼─────────┼────┤
│一  │「戊○○」印章    │1 個    │
├──┼─────────┼────┤
│二  │「己○○」印章    │1 個    │
├──┼─────────┼────┤
│三  │「丙○○○」印章  │1 個    │
├──┼─────────┼────┤
│    │  合          計  │3 個    │
└──┴─────────┴────┘
附表二：
┌──┬──────┬───────────┬────────┐
│編號│時       間 │  偽 造 之 私 文 書   │ 偽 造 之 印 文 │
├──┼──────┼───────────┼────────┤
│一  │92年2 月28日│臺北縣土城市明德自辦市│「戊○○」印文  │
│    │            │地重劃同意書1 件      │1 枚            │
├──┼──────┼───────────┼────────┤
│二  │92年2 月28日│同上                  │「己○○」印文  │
│    │            │                      │1 枚            │
├──┼──────┼───────────┼────────┤
│三  │93年3 月5 日│同上                  │「丙○○○」印文│
│    │            │                      │1 枚            │
├──┼──────┼───────────┼────────┤
│    │ 合      計 │3 件                  │3 枚            │
└──┴──────┴───────────┴────────┘


司法院資訊處製作；財團法人民間司法改革基金會備份。
